【裁判字號】    97,婚,870
【裁判日期】    970923
【裁判案由】    確認婚姻關係不成立
【裁判全文】
臺灣板橋地方法院民事判決               97年度婚字第870號
原      告  乙○○
訴訟代理人  趙元昊律師
被      告  甲○○
上列當事人間請求確認婚姻關係不成立事件，本院於中華民國97
年9 月4 日言詞辯論終結，判決如下：
    主    文
確認原告與被告間之婚姻關係不成立。
訴訟費用由被告負擔。
    事實及理由
一、原告主張：兩造於民國69年結婚，婚後育有3 名子女，嗣因
    兩造感情不睦，遂於91年7 月8 日在兩造之子女見證下，協
    議離婚，並辦理離婚登記，數日後，被告打電話給原告，不
    斷吵鬧要求原告須讓伊再登記為夫妻關係，並以自殺相脅，
    原告迫不得已之下，遂與被告自行填載虛偽之結婚證書，並
    委請被告之友人及兩造之女兒在結婚證書上簽名擔任證人，
    進而持該虛偽之結婚證書向戶政單位辦理結婚登記，然兩造
    未曾舉行任何結婚之公開儀式。兩造雖已依戶籍法為結婚登
    記，受結婚之推定，惟兩造並未舉行公開之結婚儀式，依民
    法982 條及第988 條第1 款規定，兩造結婚為無效。為此依
    民事訴訟法第247 條第1 項規定訴請確認兩造婚姻不成立等
    語。並聲明：如主文所示。
二、被告抗辯：兩造確實未舉行公開之結婚儀式，當初只是拿結
    婚證書去辦理結婚登記等語。並聲明：同意原告之請求。
三、按「結婚應有公開儀式及二人以上之證人」，民法第982 條
    第1 項定有明文。又「結婚不具備第982 條第1 項之方式者
    ，無效」，民法第988 條第1 款亦定有明文。我國民法雖無
    婚姻不成立之規定，但是，理論上，法律行為必須成立後，
    才有是否無效之問題，民事訴訟法第568 條第1 項亦規定得
    提起確認婚姻不成立之訴，是以，如未具備公開結婚儀式，
    即屬無結婚行為，欠缺法律行為之特定成立要件，婚姻根本
    不成立，是以得訴請確認婚姻關係不成立。
四、原告主張之事實，業據原告提出戶籍謄本2 件、結婚證明書
    影本1 紙為證，並經證人即兩造之女許惠婷到庭證稱：「我
    父母並沒有在91年7 月23日辦理公開的結婚宴客，我是去戶
    政事務所幫兩造在結婚證書上面簽名，讓他們辦理結婚登記
    而已，因為他們是第二次結婚，所以沒有公開的儀式」等語
    。被告亦承認兩造確實未舉行公開之結婚儀式。依上開調查
    ，兩造既未舉行習慣上一定之結婚公開儀式，且未能使不特
    定之多數人得以共見聞而認識兩造有結婚儀式，自與首揭結
    婚應具備之形式要件不符，兩造結婚應屬不成立。從而，原
    告訴請確認兩造間婚姻關係不成立，為有理由，應予准許。
五、結論：本件原告之訴為有理由，依民事訴訟法第78條，判決
    如主文。
中    華    民    國    97    年    9     月    23    日
                 家事法庭  法   官  黃惠瑛
以上正本證明與原本無異。
如對本判決不服，應於判決送達後20日內向本院提出上訴狀。
中    華    民    國    97    年    9     月    23    日
                            書記官  王苑琦


司法院資訊處製作；財團法人民間司法改革基金會備份。
